【裁判字號】    96,訴,4430
【裁判日期】    970227
【裁判案由】    返還借款
【裁判全文】
臺灣臺北地方法院民事判決              96年度訴字第4430號
原      告  利園海鮮樓企業有限公司
法定代理人  乙○○
訴訟代理人  邱六郎律師
            王依齡律師
被      告  有樂實業股份有限公司
法定代理人  甲○○
訴訟代理人  莊秀銘律師
            甘義平律師
            徐紹鐘律師
上列當事人間請求返還借款事件，本院於民國97年1月28日言詞
辯論終結，判決如下：
    主      文
原告之訴及假執行之聲請均駁回。
訴訟費用由原告負擔。
    事實及理由
壹、程序方面
    按當事人不得就已起訴之事件，於訴訟繫屬中，更行起訴，
    民事訴訟法第253條定有明文，係重複起訴禁止原則即一事
    不再理原則，至關於前後起訴之事件是否為同一事件，應依
    當事人、訴之聲明及訴訟標的等三項訴之要素定之，僅須前
    後二訴訟之訴之要素均相同，或訴之聲明不同，惟得代用或
    相反者，乃應認係同一事件，而應受一事不再理原則之拘束
    。查本件訴訟標的為借款返還請求權，而本院93年度北簡字
    第703號事件之訴訟標的則為租賃物返還請求權、租金給付
    請求權暨連帶保證清償請求權，經核前後二訴訟之訴訟標的
    尚非同一，稽諸首揭法條及說明，本件與本院93年度北簡字
    第703號事件並非同一事件，被告主張原告提起本件訴訟違
    背一事不再理原則等語，容有誤會，合先敘明。
貳、實體方面
一、原告起訴主張：訴外人佐藤哲男於民國61年間向原告借款新
    臺幣（下同）1,152,000元（下稱系爭借貸契約），嗣被告
    於90年1月1日開立承還保證書，約定由被告承擔前開債務而
    載明清償條件，迄今清償條件業告成就，渠被告不予置理，
    爰依借款返還請求權暨債務承擔之法律關係，請求被告返還
    前開債務等語。並聲明：(一)被告應給付原告1,152,000元及
    自起訴狀繕本送達翌日起至清償日止，按年息5%計算之利息
    。(二)願供擔保請准宣告假執行。
二、被告則以：訴外人佐藤哲男代被告與原告成立租賃契約，前
    開債務乃原告給付被告充為租賃押金之用，後經兩造合意因
    應物價調整，遂將前開債務數額由原定1,152000元更異為1,
    150,000元，全無系爭借貸契約或兩造間債務承擔等約定存
    在，原告於本件訴訟未提出新訴訟資料之情形下，執稱本於
    系爭借貸契約有所請求，與其於本院93年度北簡字第703 號
    事件中就前開債務為押金性質之主張相齟齬，且原告所提出
    之各項訴訟資料不足以證明具有成立系爭借貸契約或兩造間
    債務承擔之合意，自難空言翻異兩造間成立者乃租賃契約之
    說詞等語，資為抗辯。並聲明：(一)原告之訴及假執行之聲請
    均駁回。(二)如受不利判決，願供擔保請准宣告免為假執行。
三、本院協助兩造整理爭點
  (一)兩造不爭執之事實：
    原告於本院93年度北簡字第703號遷讓房屋等事件中，以兩
    造間存有押金債務1,150,000元為由，主張與被告於該訴訟
    中所請求之租金債權相互抵銷，為該件判決認採等節，業據
    被告提出該件判決影本（見本院卷第30至39頁）為證，為原
    告所不爭執，復經本院調閱本院93年度北簡字第703號卷宗
    審核無誤，堪信為真實。
  (二)兩造協議簡化爭點：
    被告對於其曾受領原告給付前開債務之情，固不爭執，惟就
    前開債務出自系爭借貸契約暨兩造間債務承擔之情，加以否
    認，並以上述情詞置辯，故本院所應審究者為：系爭借貸契
    約暨兩造間債務承擔是否存在？茲析述如下。
四、本院之判斷暨得心證之理由
    按當事人主張有利於己之事實者，就其事實有舉證之責任，
    民事訴訟法第277條前段定有明文。析言之，除被告自認原
    告所主張債權發生原因之事實外，應先由原告就其主張此項
    事實，負舉證之責任，必須證明其為真實後，被告於其抗辯
    事實，始應負證明之責任，此為舉證責任分擔之原則。次按
    ，消費借貸中借用人返還借用物之義務，固為民法第478條
    所明定，然前揭規定係以借貸關係有效存在為前提，若僅有
    形式之借貸契約，雙方實質上尚無借貸之合意，借貸關係即
    不成立，「名義上之出借人」自無請求「名義上之借用人」
    返還借用物之權利。前開承還保證契約名為承擔借貸債務，
    參之兩造前曾訂立租賃契約，探究承還保證契約之真意，實
    為就原告依兩造間租賃契約給付前開債務約負返還責任，而
    以兩造間租賃契約終止為其返還條件之押金受領證明。又衡
    之本院93年度北簡字第703號民事訴訟與本件訴訟，前後兩
    訴之訴訟標的不同，應無論點共通適用之疑慮，但原告於前
    案訴訟中主張前開債務為押金性質據以抵銷，雖不為前案訴
    判決所採認，則基於訴訟上誠信原則，本院當依自由心證持
    為認定事實之資料，並酌以原告未能舉其他證據以實其說，
    認信被告實質上並無與原告就前開債務成立債務承擔之合意
    。佐以原告於本件訴訟中空言泛稱得以兩造間形式之承還保
    證契約證明系爭借貸關係存在，核與其於前案訴訟極力主張
    係以押金債權憑資抵銷之抗辯完全歧異，亦無從動搖本院已
    然形成之心證，並非足取。是以，系爭借貸契約暨債務承擔
    關係應不存在，則原告依所稱法律關係請求被告返還前開債
    務，自屬無據。
五、綜上所述，原告本於借貸暨債務承擔契約之法律關係，請求
    被告給付1,152,000元，及自起訴狀繕本送達翌日即96年6月
    30日起至清償日止，按年息5%計算之利息，為無理由，應予
    駁回。原告之訴既經駁回，其假執行之聲請即失所附麗，併
    駁回之。
六、本件事證業臻明確，兩造其餘主張、陳述及所提證據，核與
    判決結果不生影響，爰不另論述，附此敘明。
七、據上論結，本件原告之訴為無理由，爰依民事訴訟法第78條
    ，判決如主文。
中    華    民    國    97    年    2     月    27    日
                  民事第三庭    法  官  曾啟謀
以上正本係照原本作成
如對本判決上訴，須於判決送達後20日內向本院提出上訴狀
中    華    民    國    97    年    2     月    27    日
                                書記官  王月伶


司法院資訊處製作；財團法人民間司法改革基金會備份。
